臺灣高等法院臺中分院刑事判決
111年度上訴字第255號

上  訴  人  
即  被  告  黃瑞新


選任辯護人  周仲鼎律師
上  訴  人  
即  被  告  張志昌



上列上訴人等因妨害自由案件，不服臺灣南投地方法院109年度
訴字第195號中華民國110年9月10日第一審判決（起訴案號：臺
灣南投地方檢察署109年度偵字第3866號、109年度偵字第4335號
），提起上訴，本院判決如下：
    主  文
上訴駁回。
    事  實
一、○○○因與甲○○前有金錢糾紛，於聽聞甲○○於民國109年8月17
    日下午將至臺灣南投地方法院（下稱南投地院）開庭，遂邀
    約○○○、○○○一同至該院欲與甲○○談判，並將甲○○之照片、南
    投法院位置圖及所搭乘車輛等資訊以網路傳送予○○○，○○○復
    邀約丁○○、乙○○共同前往，並將上開資訊以網路傳送予丁○○
    ，嗣於109年8月17日15時51分許，○○○、○○○、○○○、丁○○及
    乙○○共同基於非法剝奪他人行動自由之犯意聯絡，分別由○○○駕駛車牌號碼000-0000號黑色自小客車（下稱甲車）搭載○○○，由○○○駕駛車牌號碼000-0000號白色自小客車（下稱乙
    車）搭載丁○○及乙○○，共同前往址設南投縣○○市○○路000號
    之南投地院圍牆外，由○○○、○○○確認暫停於該院圍牆外車牌
    號碼000-0000號自小客車為甲○○所搭乘之車輛後，遂於該車
    輛前、後停等；嗣趁甲○○開庭結束後欲搭車輛離去之際，○○○、○○○分別朝甲○○噴灑辣椒水，復由丁○○、乙○○將甲○○強押
    上乙車後座，並分別坐於甲○○之兩側，而由○○○駕駛乙車跟
    隨○○○所駕駛之甲車，而○○○搭乘甲車共同往臺中方向駛離；
    於行車途中再由丁○○以黑布及膠帶將甲○○之雙眼矇閉，並以
    束帶綑綁甲○○雙手。嗣抵達臺中市霧峰區省議會後方山區無
    人處所後，○○○等人將甲○○帶下車後，由○○○徒手毆打並以電
    擊棒電擊甲○○（涉犯傷害部分未經告訴），且要求甲○○應妥
    善處理債務，不要亂講話，否則將對其不利等語，嗣○○○因
    獲知有人報案，遂讓甲○○搭乘甲車，而甲、乙二車共同駛往
    臺中市烏日區慶光路81號之同興宮廟前，由丁○○解開甲○○蒙
    眼之黑布及雙手之束帶後，丁○○復駕駛乙車搭載甲○○返回南
    投（○○○部分業經本院通緝，另行審結。）；嗣經警方於途
    中攔查乙車，並當場扣得束帶1包、黑布1條及附表編號01所
    示手機1支，而查悉上情。
二、案經南投縣政府警察局南投分局報告臺灣南投地方檢察署檢
    察官偵查起訴。
    理  由
一、認定犯罪事實所憑之證據及理由
　　被告乙○○經合法傳喚，無正當之理由不到庭。上述前揭犯罪
    事實，業據被告丁○○於原審及本院、被告乙○○於原審坦承不
    諱，核與證人即告訴人甲○○於警詢時、偵查中之證述，證人
    ○○○、○○○、○○○於警詢時之證述情節大致相符（見警一卷第1
    6至22、29至32、33至35頁，警二卷第113至117頁，偵一卷
    第190至194頁），復有告訴人指認犯罪嫌疑人紀錄表暨犯罪
    嫌疑人指認表、個人資料指認照片2份、南投縣政府警察局
    南投分局搜索、扣押筆錄暨扣押物品目錄表、扣押物品收據
    2份、數位證物勘察採證同意書暨自願同意受採證證物一覽
    表、被告丁○○個人手機資料頁面暨通話紀錄擷圖9張、監視
    器畫面擷圖32張、現場影像擷圖7張暨扣案物品照片3張、衛
    生福利部南投醫院第0000000號診斷證明書、被害人傷勢照
    片7張、109年8月17日車號000-0000、AJV-1653號自小客車
    全國車行軌跡、本案車輛行經路段之Google路線圖暨對應之
    監視器影像擷圖、本案車輛入轄及離轄路線、南投縣政府警
    察局勤務指揮中心受理110報案紀錄單、牌照號碼AVG至6883
    號車輛詳細資料報表、牌照號碼AJV-1653號車輛詳細資料報
    表（見警一卷第23至28、38至49、52至89頁）、指認犯罪嫌
    疑人紀錄表暨犯罪嫌疑人指認表及相片影像資料查詢結果共
    14份、證人○○○指認綽號「馬祖」之男子照片1張、臺中市烏
    日區同興宮暨停車場Google街景圖各1張、數位證物勘察採
    證同意書暨自願受採證證物一覽表2份、109年9月16日南投
    縣政府警察局數位證物勘察報告、手機相簿內相片翻拍照片
    4張（見警二卷第17至23、43至46、58至61、70至76、86至9
    2、118、171至172、178至190頁）、台中市霧峰省議會至同
    興宮Google路線圖（見偵二卷第95頁）等件附卷可稽；足認
    被告丁○○等4人任意性之自白與事實相符，堪以採信；本案
    事證明確，被告丁○○等4人犯行洵堪認定，應依法論科。
二、論罪科刑之理由 
　㈠按刑法第302條第1項之妨害自由罪，其犯罪行為包括「私行
    拘禁」及「以其他非法方法，剝奪人之行動自由」兩種行為
    態樣；所謂以非法方法剝奪人之行動自由，係指以私禁外之
    非法方法，妨害其行動自由而言。若將被害人拘禁於一定處
    所，繼續較久之時間，而剝奪其行動自由，仍屬私禁行為。
    且「以其他非法方法，剝奪人之行動自由」，係對於「私行
    拘禁」之補充規定，按之主要規定優於補充規定原則，如犯
    罪行為已符合「私行拘禁」之規定，即無論處「以其他非法
    方法，剝奪人之行動自由」罪名之餘地（最高法院21年上字
    第1834號、86年度台上字第3619號、104年度台上字第262號
    判決意旨參照）。查被告丁○○等4人與○○○，於犯罪事實欄所
    示時、地，以前揭非法方式剝奪告訴人行動自由時間約為2
    小時30分許，並將之強押至臺中市霧峰區之山區，而未及將
    告訴人拘禁於固定處所，則被告丁○○等4人與○○○所為，就其
    妨害自由之時間及方式，尚未達於私行拘禁之程度，是依前
    揭說明意旨，僅應論以剝奪他人行動自由罪。
　㈡次按刑法第302條第1項之妨害自由罪，原以強暴、脅迫為構
    成要件，其因而致普通傷害，乃強暴、脅迫當然之結果，除
    另有傷害故意外，仍祇成立該條項之罪，無同法第277條第1
    項之適用（最高法院30年上字第3701號判決參照）。另按刑
    法第302條第1項之剝奪他人行動自由罪，以私行拘禁或以其
    他非法方法，剝奪人之行動自由為要件。所謂非法方法，當
    包括強暴、脅迫、恐嚇等足以剝奪他人行動自由之情形在內
    。故剝奪他人行動自由所實施之非法方法，縱合於刑法第30
    5條恐嚇危害安全之情形，仍應視為剝奪他人行動自由之部
    分行為，不應再論以該恐嚇危害安全罪（最高法院88年度台
    上字第6758號刑事判決意旨參照）。準此，倘行為人透過對
    被害人實施傷害（即強暴手段）或恐嚇之方式，遂行其妨害
    自由之目的，其行為縱合於第305條恐嚇危害安全罪、刑法
    第277條傷害罪之構成要件，仍應一併視為行為人以非法方
    法剝奪人行動自由之部分行為。是被告丁○○等4人與○○○基於
    同一犯罪計畫或犯意聯絡，先以辣椒水攻擊告訴人，並以束
    帶、黑布控制告訴人之行動後，並將告訴人強押至臺中市霧
    峰區之山區，而於剝奪告訴人之行動自由期間內，對告訴人
    恐嚇危害安全、傷害告訴人之行為，係於同一剝奪告訴人行
    動自由之犯意聯絡中，而於密接時、地，接續為妨害自由、
    傷害、恐嚇危害安全等犯行，揆諸前揭說明意旨，應視為被
    告丁○○等4人剝奪他人行動自由之部分行為，而不另論以刑
    法恐嚇危害安全罪、傷害罪。核被告丁○○、乙○○所為，均係
    犯刑法第302條第1項剝奪他人行動自由罪。
　㈢被告丁○○、乙○○、同案被告○○○、○○○與○○○間，就前開犯行，
    有犯意聯絡及行為分擔，為共同正犯。
　㈣被告丁○○前於104年間因公共危險案件，經臺灣臺中地方法院
    （下稱臺中地院）以104年度中交簡字第824號判決處有期徒
    刑4月確定，嗣經入監服刑並繳納易科罰金，於104年12月24
    日因徒刑易科罰金出監執行完畢；被告乙○○於106年間因公
    共危險罪，經臺中地院以106年度中交簡字第3789號判決處
    有期徒刑2月確定，於108年1月29日易科罰金執行完畢等節
    ，有臺灣高等法院被告前案紀錄表在卷可憑。被告丁○○、乙○○受徒刑之執行完畢後，於5年以內故意再犯本案有期徒刑
    以上之罪，均為累犯；本院審酌被告丁○○、乙○○所犯前案亦
    屬故意犯罪，且本案並無因加重其刑而致生罪刑不相當之情
    ，自應依刑法第47條第1項之規定，均加重其刑。
　㈤原審認被告丁○○、乙○○之犯行事證明確，並以行為人之責任
    為基礎，審酌被告丁○○等4人均值青壯年，因○○○與告訴人間
    有金錢糾紛，不思正途解決，利用告訴人至法院開庭之機會
    ，以前揭強暴方式剝奪告訴人之行動自由，造成告訴人身體
    、自由法益之鉅大侵害，且審酌法院為我國司法權行使之所
    在，而被告丁○○等4人及○○○竟利用告訴人需至法院接受審判
    之法定義務，而藉此機會，於南投地院外遂行將告訴人擄走
    之犯行，已嚴重危害社會安全及秩序，並對司法權之正當行
    使造成莫大危害，堪認被告丁○○等4人嚴重漠視法紀，其等
    所為自應予嚴加非難。又被告丁○○等4人雖均坦承犯行，然
    被告丁○○等4人於原審準備程序、審理中均陳稱案發當日係
    相約拜拜，方在原審法院外面偶然與告訴人相遇，始為本案
    妨害自由犯行云云，然依被告丁○○於109年8月17、18日之警
    詢時、偵查中供述，係同案被告○○○邀約其處理債務糾紛，
    其遂向友人○○○商借乙車，並由○○○直接驅車前往本案發地點
    等語明確（見警一卷第7至15頁，偵二卷第18至24頁）；復
    依被告丁○○所持用之扣案手機之相簿內，於案發前之109年8
    月16日23時40分、同年月17日11時26分、12時28分許，已分
    別存有告訴人樣貌、告訴人搭乘車輛車牌及型式、原審法院
    google地圖位置等相片乙節，有手機相簿內相片翻拍照片4
    張可證（見警二卷第189至190頁），且案發日在乙車上扣得
    黑布、束帶，綜合前開事證以觀，顯見被告丁○○等4人於本
    案行為前，已知悉告訴人需至法院開庭之行蹤，及告訴人相
    貌及所搭乘之車輛，且為遂行本案妨害自由之犯行，已預先
    備置黑布、束帶等犯罪工具，而非於案發日偶遇告訴人後方
    為本案犯行，然被告丁○○4人就此經原審法院數次訊問，均
    一再以偶然遇到告訴人等詞卸責狡飾，實認難被告丁○○、乙○○之犯後態度良好；另告訴人雖與被告丁○○4人及○○○簽立和
    解書一紙，然依前開和解書內容所示，其中每位被告賠償金
    額為新臺幣2萬元（下同），與總計之賠償金額12萬元，已
    有顯然矛盾，再經原審於審理中訊問被告丁○○等4人，其等
    均無法明確陳述當日和解過程，及其等分別實際給付之和解
    金額（見原審卷二第143至144頁），則告訴人是否實際獲得
    足額之賠償，誠屬有疑，是自無從認被告丁○○、乙○○有悔悟
    之心。暨兼衡被告丁○○自陳國中畢業之智識程度、經濟狀況
    勉持、擔任粗工、與母親同住；被告乙○○自陳高中畢業之智
    識程度、經濟狀況勉持、目前擔任臨時工、育有2名未成年
    子女；等家庭生活情狀（見原審卷二第155至156頁），及被
    告丁○○、乙○○所參與、分擔之程度有所不同、本案犯罪動機
    及犯行所生之損害等一切情狀，就被告丁○○量處有期徒刑1
    年3月，被告乙○○量處有期徒1年1月，並敘明沒收之理由（
    詳後述沒收部分），經核並無違誤，量刑亦屬妥適。被告
    丁○○上訴意旨請求依刑法第59條之規定酌減其刑及從輕量刑
    ；被告乙○○上訴意旨請求從輕量刑云云，惟按刑法第59條規
    定之酌量減輕其刑，必須犯罪另有特殊之原因與環境，在客
    觀上足以引起一般同情，認為即使予以宣告法定最低度刑，
    猶嫌過重者，始有其適用。原審已針對本案特有之犯罪情狀
    及一般情狀，詳加審酌有關刑法第57條之量刑事項而量處上
    開刑度，並無量刑過重或違反比例原則、公平原則之情形，
    復參諸被告丁○○於本案參與之犯行程度，實難認有何情輕法
    重，在客觀上足以引起一般同情，如科以最低刑度仍嫌過重
    而顯可憫恕之情形，是本件自不宜依刑法第59條之規定，酌
    量減輕其刑。據上，被告丁○○及乙○○之上訴意旨均非可採，
    其2人之上訴為無理由，均應予駁回。
三、沒收部分
　㈠扣案如附表所示之手機、黑布、束帶，分別為被告丁○○所有
    或持有中，且係供本案犯行所用之物，業經被告丁○○於原審
    審理中供承在卷（見原審卷二第132至133頁），爰依刑法第
    38條第2項之規定予以宣告沒收。
　㈡至其餘本案扣案之Iphone8手機1支、刀械1把，業經被告丁○○
    於原審審理中供稱與本案無關，且均非屬違禁物，依卷內所
    存事證亦無從佐證曾供本案犯罪使用，爰均不予宣告沒收。
四、被告乙○○經合法傳喚，無正當之理由不到庭，爰不待其陳述
    ，逕行判決。　　
據上論結，應依刑事訴訟法第371、第368條，判決如主文。
本案經檢察官簡汝珊提起公訴，檢察官丙○○到庭執行職務。
中　　華　　民　　國　　111 　年　　4 　　月　　12　　日
            刑事第十一庭　  審判長法　官　張意聰
                                  法　官　周瑞芬
                                  法　官　陳慧珊
以上正本證明與原本無異。
如不服本判決應於收受送達後二十日內向本院提出上訴書狀，其
未敘述上訴理由者，並得於提起上訴後二十日內向本院補提理由
書（均須按他造當事人之人數附繕本）「切勿逕送上級法院」。
因疫情而遲誤不變期間，得向法院聲請回復原狀。

                                  書記官  李淑芬
　　　　　　　　　　　　　　　　　
中　　華　　民　　國　　111 　年　　4 　　月　　12　　日
【附錄本案論罪科刑法條】
刑法第302條第1項：
私行拘禁或以其他非法方法，剝奪人之行動自由者，處5年以下
有期徒刑、拘役或9千元以下罰金。

附表：
編號 物品名稱 01 Iphone xs PLUS 1支（內插置門號0000000000號之SIM卡1枚） 02 束帶1包 03 黑布1條